---
title: "Relatório Estatística Multivarida I"
author: "Thiago Tavares Lopes"
date: "`r format(Sys.time(), '%d %B %Y')`"
header-includes:
   - \usepackage[brazil]{babel}
   - \usepackage{bm}
   - \usepackage{float}
   - \usepackage{multirow}
geometry: left=2.5cm, right=2.5cm, top=2cm, bottom=2cm
output:
  bookdown::pdf_document2:
    toc: false
    fig.align: 'center'
    number_sections: false
editor_options:
  chunk_output_type: console
  markdown: 
    wrap: sentence
---
```{r setup, include=FALSE}
options(encoding = "UTF-8")
options(OutDec = ",")
options(scipen = 999, digits =5)
```



# Atividade 

1) Um novo método de aprendizado foia plicado a 8 alunos de uma escola. Foram obtidas notas antes e depois da aplicação do novo método nas disciplinas de matemática e biologia. Podemos afirmar que houve diferença entre antes de depois? 

```{r}

dados <- data.frame(
  Individuo = 1:8,
  Matematica_Antes = c(8.9, 7.5, 5.6, 5.0, 6.5, 6.0, 6.9, 6.3),
  Biologia_Antes = c(4.4, 4.3, 7.4, 4.8, 4.8, 5.6, 4.3, 7.0),
  Matematica_Depois = c(8.3, 7.0, 8.4, 8.7, 7.7, 6.3, 7.1, 9.2),
  Biologia_Depois = c(7.8, 8.7, 8.7, 8.1, 6.8, 6.0, 6.6, 7.8)
)

# Diferenças (Depois - Antes)
dif <- dados[, 4:5] - dados[, 2:3]  

#Teste T² de Hotelling
# library(ICSNP)
# resultado <- HotellingsT2(dif)
# resultado


library(rrcov)

T2.test(dif)

```


Resposta: O valor-p associado ao teste é 0,0044, indicando que rejeitamos a hipótese nula.

2) Considere os dados abaixo, coletados para dois grupos independentes (A e B) com relação às variáveis comprimento, peso e volume.

```{r}
# Dados do Grupo A
grupo_A <- data.frame(
  Comprimento = c(13.53, 18.92, 10.91, 13.92, 13.38, 12.35, 13.97),
  Peso = c(19.22, 17.77, 15.99, 11.38, 18.7, 11.7, 18.46),
  Volume = c(17.7, 14.72, 11.5, 11.32, 12.37, 19.23, 16.23)
)

# Dados do Grupo B
grupo_B <- data.frame(
  Comprimento = c(16.3, 14.65, 14.18, 16.86, 16.14, 15.77, 18.2),
  Peso = c(13.2, 12.81, 15.29, 11.77, 13.65, 11.23, 13.56),
  Volume = c(11.5, 17.96, 16.91, 11.5, 14.94, 18.17, 15.46)
)

# Cálculo das médias
media_A <- colMeans(grupo_A)
media_B <- colMeans(grupo_B)
media_A
media_B
# Matriz de covariância combinada
n_A <- nrow(grupo_A)
n_B <- nrow(grupo_B)
Sp <- ((n_A - 1) * cov(grupo_A) + (n_B - 1) * cov(grupo_B)) / (n_A + n_B - 2)
Sp
# Teste T² de Hotelling

resultado_grupos <- T2.test(grupo_A, grupo_B)
resultado_grupos
```

Resposta: A média do grupo A: comprimento(13.854), Peso(16,174), Volume(14,724) \par
Media do grupo B: comprimento(16,014), Peso(13,073), Volume(15,206) \par

como o p-valor foi de 0,068 não rejeitamos H0.


```{r}
# Dados
dados_q3 <- data.frame(
  Ansiedade = c(42, 38, 44, 40, 37, 41, 43, 39, 42, 38, 41, 40, 39, 43, 37),
  Cortisol = c(26, 24, 27, 25, 24, 26, 28, 25, 27, 24, 26, 25, 23, 28, 24),
  Qualidade_Sono = c(6.5, 7.2, 6.8, 7.0, 7.5, 6.9, 6.4, 7.3, 6.6, 7.1, 6.7, 7.4, 7.0, 6.8, 7.6)
)

# Matriz de correlação
correlacao <- cor(dados_q3)
print(correlacao)

# Teste de significância das correlações
# library(Hmisc)
# teste_correlacao <- rcorr(as.matrix(dados_q3))
# print(teste_correlacao)
# ### Teste de Bartlett para correlação ????

# Hipótese nula: vetor de médias igual a (39, 25, 7.0)
mu_hipotetico <- c(39, 25, 7.0)

# Teste T² de Hotelling

resultado_q3 <- T2.test(dados_q3, mu = mu_hipotetico)
print(resultado_q3)

```



```{r}
dados_q4 <- data.frame(
  Variedade = c("A", "B", "C", "D", "A", "B", "C", "D", "A", "B", "C", "D"),
  Altura_Plantas = c(45.2, 46.5, 47.0, 42.1, 43.0, 42.5, 50.1, 49.8, 51.2, 40.5, 41.0, 40.8),
  Numero_Frutos = c(15, 14, 16, 12, 13, 11, 17, 18, 16, 10, 9, 8)
)

# MANOVA
manova_result <- manova(cbind(Altura_Plantas, Numero_Frutos) ~ Variedade, data = dados_q4)
summary(manova_result)
summary.aov(manova_result) # Análise de variância univariada para cada variável
```


