---
title: "Relatório Estatística Multivarida I"
author: "Thiago Tavares Lopes"
date: "`r format(Sys.time(), '%d %B %Y')`"
header-includes:
   - \usepackage[brazil]{babel}
   - \usepackage{bm}
   - \usepackage{float}
   - \usepackage{multirow}
geometry: left=2.5cm, right=2.5cm, top=2cm, bottom=2cm
output:
  bookdown::pdf_document2:
    toc: false
    fig.align: 'center'
    number_sections: false
editor_options:
  chunk_output_type: console
  markdown: 
    wrap: sentence
---
```{r setup, include=FALSE}
options(encoding = "UTF-8")
options(OutDec = ",")
options(scipen = 999, digits =5)
```



# Atividade 

1) Um novo método de aprendizado foia plicado a 8 alunos de uma escola. Foram obtidas notas antes e depois da aplicação do novo método nas disciplinas de matemática e biologia. Podemos afirmar que houve diferença entre antes de depois? 

```{r}

dados <- data.frame(
  Individuo = 1:8,
  Matematica_Antes = c(8.9, 7.5, 7.4, 5.6, 5.0, 6.5, 8.0, 7.5),
  Biologia_Antes = c(4.4, 4.3, 4.8, 4.3, 4.8, 5.1, 5.3, 5.0),
  Matematica_Depois = c(8.3, 7.0, 8.4, 7.8, 7.7, 6.2, 7.1, 7.8),
  Biologia_Depois = c(7.8, 8.7, 8.7, 8.1, 6.6, 6.0, 6.6, 7.8)
)

# Diferenças (Depois - Antes)
dif <- dados[, 4:5] - dados[, 2:3]  

#Teste T² de Hotelling
# library(ICSNP)
# resultado <- HotellingsT2(dif)
# resultado


library(rrcov)

T2.test(dif)

```


Resposta: O valor-p associado ao teste é 0,004194, indicando que rejeitamos a hipótese nula.

2) Considere os dados abaixo, coletados para dois grupos independentes (A e B) com relação às variáveis comprimento, peso e volume.

```{r}
# Dados do Grupo A
grupo_A <- data.frame(
  Comprimento = c(13.53, 18.92, 10.91, 13.06, 13.38, 13.87, 13.97),
  Peso = c(19.22, 17.77, 15.99, 18.7, 18.07, 18.37, 18.46),
  Volume = c(17.7, 14.72, 11.5, 12.37, 12.32, 12.37, 16.23)
)

# Dados do Grupo B
grupo_B <- data.frame(
  Comprimento = c(12.3, 14.65, 14.18, 16.86, 16.14, 15.77, 18.2),
  Peso = c(13.21, 15.09, 15.29, 15.51, 13.65, 13.23, 13.56),
  Volume = c(11.5, 12.91, 16.91, 18.17, 14.94, 15.46, 15.46)
)

# Cálculo das médias
media_A <- colMeans(grupo_A)
media_B <- colMeans(grupo_B)
media_A
media_B
# Matriz de covariância combinada
n_A <- nrow(grupo_A)
n_B <- nrow(grupo_B)
Sp <- ((n_A - 1) * cov(grupo_A) + (n_B - 1) * cov(grupo_B)) / (n_A + n_B - 2)
Sp
# Teste T² de Hotelling

resultado_grupos <- T2.test(grupo_A, grupo_B)
resultado_grupos
```

Resposta: A média do grupo A: comprimento(13.94857), Peso(18.08286), Volume(13.88714) \par
Media do grupo B: comprimento(15.44286), Peso(14.22000), Volume(15.05000) \par

como o p-valor foi de 8.402e-05, rejeitamos H0.





