---
title: "Relatório Estatística Multivarida I"
author: "Thiago Tavares Lopes"
date: "`r format(Sys.time(), '%d %B %Y')`"
header-includes:
   - \usepackage[brazil]{babel}
   - \usepackage{bm}
   - \usepackage{float}
   - \usepackage{multirow}
geometry: left=2.5cm, right=2.5cm, top=2cm, bottom=2cm
output:
  bookdown::pdf_document2:
    toc: false
    fig.align: 'center'
    number_sections: false
editor_options:
  chunk_output_type: console
  markdown: 
    wrap: sentence
---
```{r setup, include=FALSE}
options(encoding = "UTF-8")
options(OutDec = ",")
options(scipen = 999, digits =5)
```


```{r, include=FALSE}

library(knitr)
library(kableExtra)
library(GGally)

```

# Introdução 

O dataset *airquality* é um conjunto de dados embutido no R que contém informações sobre a qualidade do ar em Nova York, medido de maio a setembro de 1973. Ele é comumente usado para análises exploratórias de dados e exemplos em R devido à sua simplicidade e características interessantes, como dados ausentes e variáveis meteorológicas. O *dataset* possui 153 linhas e 6 colunas, suas variáveis são:\par
- Ozone: Concentração de ozônio na atmosfera (ppb - partes por bilhão).
- Solar.R: Radiação solar na superfície (lang - unidade de radiação solar).
- Wind: Velocidade do vento (mph - milhas por hora).
- Temp: Temperatura máxima diária (graus Fahrenheit).
- Month: Mês (inteiro de 5 a 9, representando os meses de maio a setembro).
- Day: Dia do mês (inteiro de 1 a 31). \par



## Resultados

Nesta seção são apresentados os resultados da análises solicitadas. 


A tabela \ref{tab:medias}, apresenta o vetor de médias para cada variável. 

```{r, include=FALSE}
dados<-na.omit(airquality)

#length(dados)
```


```{r include=FALSE}

vetor_medias<-colMeans(dados)

media_matrix<-matrix(vetor_medias, ncol = 1)
rownames(media_matrix)<-names(vetor_medias)
colnames(media_matrix)<-c("Média")

```





```{r echo=FALSE, label="medias", fig.cap="Vetor de Médias"}

# MATRIZ DE MEDIAS
kable(media_matrix, format = "latex", booktabs = TRUE, caption = "Médias das Variáveis") |> 
  kable_styling(latex_options = "HOLD_position")

```




```{r include=FALSE}
vetor_cov<-cov(dados)

matrix_cov<-matrix(vetor_cov, ncol=6)

rownames(matrix_cov)<-c("Ozone", "Solar.R", "Wind", "Temp", "Month", "Day")
colnames(matrix_cov)<-c("Ozone", "Solar.R", "Wind", "Temp", "Month", "Day")
```



A tabela \ref{tab:cov} apresenta os resultados da variância e covariância dos dados. A diagonal principal, mostra os valores das variâncias para cada variável em estudo, sendo **Solar R.** apresenta a maior variância indicando uma maior dispersão. Podemos notar que as variáveis **Ozone** e **Wind** possuem covariância negativa, o que indica uma relação inversa. Uma melhor forma de observar essas relações são expostas na imagem \ref{fig:fig1}. Nota-se que as variáveis **Ozone** e **Temp** possui uma forte correlação positiva, e as variáveis **Temp** e **Wind** possui uma correlação moderada. 

```{r echo=FALSE, label = "cov"}

# MATRIZ DE COVARIANCIA 
kable(matrix_cov, format = "latex", booktabs = TRUE, caption = "Tabela Variância e Covariância") |> 
  kable_styling(latex_options = "HOLD_position")

```



```{r echo=FALSE, fig.cap="Correlação", label = "fig1"}

# GRAFICO CORRELAÇÃO
ggcorr(dados, label=TRUE,  palette = "RdBu")

```


```{r, include=FALSE}
dist_euclidiana <-dist(t(dados), method = "euclidian")
dist_euclidiana

mat_euclidiana<-as.matrix(dist_euclidiana, ncol=6)

rownames(mat_euclidiana)<-c("Ozone", "Solar.R", "Wind", "Temp", "Month", "Day")
colnames(mat_euclidiana)<-c("Ozone", "Solar.R", "Wind", "Temp", "Month", "Day")
```

```{r echo=FALSE}


kable(mat_euclidiana, format = "latex", booktabs = TRUE, caption = "Distância Euclidiana") |> 
  kable_styling(latex_options = "HOLD_position")


```






